【裁判字號】    89,簡上,134
【裁判日期】    900329
【裁判案由】    給付票款
【裁判全文】
臺灣新竹地方法院民事判決  八十九年度簡上字第一三四號
    上  訴  人  甲○○
    訴訟代理人  張世炎律師
    被上訴人    乙○○      住.
    訴訟代理人  溫欽彥律師
                魏順華律師
右當事人間請求給付票款事件，上訴人對於中華民國八十九年九月二十九日本院新竹
簡易庭八十九年度竹簡字第一五０號第一審判決提起上訴，本院判決如左：
    主      文
上訴駁回。
第二審訴訟費用由上訴人負擔。
    事      實
甲、上訴人方面：
一、聲明：求為判決（一）原判決不利於上訴人部分廢棄。（二）右廢棄部分，被上
    人於第一審之訴及假執行之聲請均駁回。
二、陳述：除與原審判決書所載者相同茲予引用外，補稱：
（一）被上訴人執有上訴人所簽發之發票日民國（下同）八十七年十月二十五日、到
      期日八十八年十月二十五日、面額五十七萬一千元之本票一紙，依票據關係請
      求上訴人給付票款，並主張前開本票係上訴人向其借款五十七萬一千元未償還
      云云。惟查上訴人並未向被上訴人借用前開款項，而被上訴人就此亦未舉證以
      資證明上訴人確向被上訴人借款，原審逕依票據法律關係認被上訴人主張為有
      理由，上訴人對原審舉證責任分配認定，自難認同。
（二）按票據法第十三條規定，票據債務人不得以自己與發票人或執票人之前手所存
      抗辯之事由對抗執票人，則依其反面解釋，票據債務人自得以自己與執票人間
      所存抗辯事由對抗執票人，此乃法理之當然解釋，最高法院亦迭著有判例認為
      票據債務人固不得以自己與發票人或執票人之前手間所存抗辨之事由，對抗執
      票人，惟若以自己與發票人間所存抗辯之事由資為對抗，則非法所不許（最高
      法院四十六年度台上字第一八三五號、四十七年度台上字第一六二一號、六十
      七年度台上字第一八六二號等判例），至於原審所舉最高法院四十九年度台上
      字第三三四號、五十年度台上字第一六五九號、六十四年度台上字第一五四０
      號等判決見解，並未經最高法院採擷為判例，且其見解違反票據法第十三條之
      規定，前開法律見解自不足採為有利於被上訴人之論據。且近年最高法院對於
      本件案例亦採票據債務人得以自己與執票人間所存抗辯事由，對抗執票人。（
      最高法院七十三年度台上字第四三六四號判例及台灣高等法院二則法律座談會
      討論結論），查本件上訴人確未向被上訴人借款，被上訴人主張係借款五十七
      萬一千元予上訴人，被上訴人並未舉證以實其說，原審逕認被上訴人主張有理
      由，其判決違背法令，而不足採。
（三）被上訴人雖抗辯被上訴人係陸續借與上訴人合計五十七萬一千元，至八十七年
      十月二十五日在訴外人麥碧珊代書處開立面額五十七萬一千元、八十八年十月
      二十五日到期之系爭本票云云。惟查「本票為無因證券，本票債權人就其取得
      本票之原因，固不負證明之責任，惟既經被上訴人主張系爭本票係上訴人向伊
      借款而背書交付，上訴人復抗辯其未收受借款，消費借貸並未成立，則就借款
      已交付之事實，即應由被上訴人負舉證責任，原審認被上訴人對於交付借款之
      事實，不負證責任，尚有未合」（最高法院著有七十三年度台上字第一七二三
      號判決意旨參照）；而本件系爭五十七萬一千元之本票票款，被上訴人既主張
      係因上訴人向其借款而交付之，而上訴人已抗辯並未向被上訴人借用該款項，
      則參諸前述，自應由被上訴人就借款已交付之事實負舉證責任。
（四）又按當事人主張有利於己之事實者，就其事實有舉證之責，民事訴訟法第二百
      七十七條定有明文；故負有舉證責任之當事人，若先不能舉證，以證實自己主
      張之事實為真實，縱對造當事人就其抗辯事實有齟齬，不能舉證或所舉證據有
      疪累，亦不得為有利之認定」（最高法院七十二年度台上字第二二九五號判決
      意旨參照）；又民事訴訟如係由原告主張權利者，應先由原告負舉證之責，若
      原告先不能舉證，以證實自己主張之事實為真實，則被告就其抗辯事實即令不
      能舉證，或其所舉證尚有疪累，亦應駁回原告之請求（最高法院十七年度上字
      第九一七號判例、七十五年度台上字一二八０號判決意旨參照）。從而被上訴
      人就上訴人向其借款五十七萬一千元之事實，既未能舉證證明，則縱然上訴人
      就所抗辯此款項為「利息之支付」有任何疪累，稽諸前開說明，亦應廢棄原判
      決，駁回被上訴人於第一審請求。
（五）被上訴人主張系爭本票係上訴人自八十七年一月二十五日起陸續向被上訴人借
      款，在麥碧珊代書處簽發系爭本票，然查上訴人自八十七年一月二十一日之後
      並未向被上訴人再借款，按上訴人以往向被上訴人借款共計二千零三萬四千元
      ，而歷次所交付之本票，上訴人均要求被上訴人在本票背面註明實借款項，且
      簽發本票之金額均高於實借之金額，此為兩造一向借款交往之事實，惟查系爭
      本票背面並未註明實借款項數額，被上訴人主張票面金額五十七萬一千元係借
      款予上訴人，實違反兩造借款往來之慣例，而與事實不符。
（六）次查上訴人向被上訴人借款二千零三萬四千元既尚未清償，被上訴人又焉有可
      能再借款予上訴人，且被上訴人於刑事偽造文書案件偵查中，從未聲稱或主張
      上訴人尚欠被上訴人其他借款債務，且表明除二千零三萬四千元之借款外，並
      無其他借款債務存在。
（七）證人麥碧珊固證稱上訴人於兩造會算後有陸續再向被上訴人借款之事云云，惟
      查系爭本票為一次簽發，並非為之前數張本票到期再換發系爭本票，且證人麥
      碧珊因上訴人曾對其提起偽造文書刑事案件之告訴，因而懷恨在心，故其敘述
      上訴人曾陸續向被上訴人借款云云，自不足採；蓋上訴人之前向被上訴人借款
      均當場交付票據，並於票據背面均應上訴人要求註明實借金額，本件系爭本票
      竟未註明實借金額，顯見已非借款之情事；又五十七萬一千元，並非小額，被
      上訴人主張上訴人陸續向其借款，其交付日期、數額如何，均未見被上訴人說
      明舉證，更見其所述與事實不符，益證證人麥碧珊之前開證述自不足採為上訴
      人確有再向被上訴人借款之證明。
（八）又查系爭本票之面額為五十七萬一千元，如係上訴人向被上訴人借款，焉會有
      一千元之零頭，且證人麥碧珊於庭訊亦曾證述八十七年十月二十五日上訴人係
      持系爭本票換回多張本票，可見系爭本票係上訴人支付被上訴人二００三萬四
      千元之利息，並非上訴人向被上訴人借款。
三、證據：援用第一審所提證據外，並提出票據法第十三條及民事訴訟法第二百七十
    七條有關之實務見解資料為證。
乙、被上訴人方面：
一、聲明：求為判決如主文所示。
二、陳述：除與原審判決書所載者相同茲予引用外，補稱：
（一）上訴人上訴理由略以依據票據法第十三條反面之解釋，票據債務人自得以自己
      與執票人間所存之抗辯事由對抗執票人，此乃法理之當然解釋，而本件上訴人
      確未向被上訴人借款，被上訴人主張係借款予上訴人，並未舉證以為證明，原
      審逕認被上訴人之主張為有理由，其判決違背法令而不足採云云。惟查上訴人
      自八十二年間起陸續向被上訴人借款，至八十七年一月十八日止，經雙方會算
      結果，確定上訴人積欠被上訴人二千零三萬四千元，嗣因上訴人無力清償前開
      債務，乃書立切結書，承諾如於八十七年十二月二十九日以前無法自行處分財
      產，以清償前開債務，願將其所有財產過戶在被上訴人之名下，詎上訴人屆期
      仍無法清償前開債務，其所有不動產除移轉登記在其子張原彰之名下外之建物
      外，又均拒絕辦理過戶，被上訴人只有聲請本院民事執行處進行拍賣中。而上
      訴人書立前開切結書後，又以欠生活費及須繳納子女學費為由，陸續向被上訴
      人支借小額款項，曾簽發三張本票交被上訴人收執，被上訴人除基於與上訴人
      係同學關係，有數十年之交情外，亦因念及擔保二千零三萬四千元之不動產，
      已由上訴人過戶在其子張原彰名下，而張原彰亦出具切結書保證屆期未清償債
      務，願將供擔保之不動產交由被上訴人處分之故，始同意上訴人之請求，再行
      借款予上訴人，因此始先後借予上訴人計五十七萬一千元，至八十七年十月二
      十五日，上訴人始在訴外人麥碧珊代書處簽發系爭本票，被上訴人並將上訴人
      原簽發之三張本票交還上訴人，而上訴人既未否認系爭本票之真正，自應給付
      系爭本票票款。
（二）次按本件被上訴人起訴所依據之法律關係係票據關係，因票據乃文義證券及無
      因證券，票據上之權利義務悉依據票據所載之文句而決定其效力，與其基礎之
      原因關係各自獨立，票據權利之行使並不以其原因關係之存在為前提，是則被
      上訴人毋庸就其交付借款之事實負舉證責任，上訴人主張被上訴人應就借貸之
      事實負舉證責任之抗辯，自不足採，況上訴人亦未提出具體之證據以佐其說，
      足見其所辯不足採；而原審判決亦認上訴人得以自己與被上訴人間所存之抗辯
      事由對抗被上訴人，惟此必須由上訴人就該抗辯事由負舉證之責任等情，故上
      訴人就此予以指摘，自有誤會。
（三）次基於前述，票據乃文義證券及無因證券，票據上之權利義務，悉依票上所載
      文義定之，與其基礎之原因關係各自獨立，票據上權利之行使，不以其原因關
      係存在為前提，從而執票人行使支票上權利時，就其基礎之原因關係確係有效
      存在，並不負舉證責任，反之，若票據債務人以自己與執票人間所存之抗辯事
      由對抗執票人，依據票據法第十三條規定之意旨觀之，雖非法所不許，惟應由
      票據債務人就該抗辯事由負舉證責任；從而本件上訴人辯稱並非簽發系爭本票
      向被上訴人借款，且主張被上訴人應舉證證明其所稱借款之事實乙節，顯然將
      舉證責任誤置，核與前開意旨不符，故其上訴自難認有理由。且查本件上訴人
      並未否認簽發系爭本票，僅辯稱本票係用以支付利息，並非作為借款之擔保，
      惟系爭本票既屬真正，且亦未兌現，則無論其作成之原因係支付利息或擔保之
      用，均無礙票據債權人行使其權利，故原審判決認上訴人應給付被上訴人系爭
      本票之票款，即無不合。
（四）又查上訴人於原審先係具狀答辯稱系爭本票之金額已包括在八十七年一月十八
      日會算之二千零三萬四千元之債務範圍內，嗣又改稱係用以支付二千零三萬四
      千元之利息，足見上訴人對於簽發系爭本票之原因事實，顯然前後不一，所辯
      是否足採，令人置疑。且上訴人所稱系爭本票金額已包括在二千零三萬四千元
      之債務範圍內，亦與事實不符，蓋上訴人以經營農場需資金週轉為由，陸續向
      被上訴人借款，至八十七年一月十八日雙方會算時止，已借二千零三萬四千元
      ，並簽發四張本票供作前開債權憑據，亦為上訴人所不爭執，而上訴人就二千
      零三萬四千元之債務既已簽發前開四張本票，自無再另行簽發系爭本票持交被
      上訴人之理，故上訴人此部分所辯實屬無稽。再查系爭本票乃兩造會算之後，
      上訴人於八十七年十月二十五日所簽發，顯與前開會算日所確認之債務金額無
      關；且縱依上訴人之主張，系爭本票係為支付金額各為二十五萬元、十萬元、
      十五萬六千元之三張本票票款而簽發，惟依據上訴人所提出之三張本票，其上
      簽發之日期分別為八十七年一月二十日、同年四月三十日、同年八月四日，均
      在前開會算日之後，如何可謂係屬二千零三萬四千元之債務範圍，益見上訴人
      所辯不足採。
（五）次查證人麥碧珊於原審時亦已證稱上訴人自八十七年一月二十五日起陸續向被
      上訴人借款，故在其事務所簽發系爭本票以換回之前未兌現之本票，而系爭本
      票所借貸之金額並不包括在八十七年一月十八日所會算之二千零三萬四千元之
      債務內等情，亦足見系爭本票乃係上訴人係另行借款未清償而簽發，與二千零
      三萬四千元無涉。又雖上訴人辯稱證人麥碧珊係因上訴人曾對其提出偽造文書
      之告訴，因而懷恨在心，故其證述不足採云云，惟查證人麥碧珊僅為代書，卻
      因上訴人與被上訴人間之債權債務關係即莫名被追訴，若非其在原審所證之事
      屬實，其豈可能不慮遭申告偽證？足見上訴人此部分所辯自不足採。
（六）上訴人雖又辯稱系爭本票之金額係用以支付前開二千零三萬四千元之利息云云
      ；惟查上訴人及訴外人張原彰為擔保所欠被上訴人前開二千零三萬四千元之債
      務，而分別於八十一年一月十八日及同年八月十九日簽立切結書交被上訴人收
      執，依據該切結書記載，切結書所列之土地及建物，如由債務人兼義務人甲○
      ○及張原彰於八十七年十二月二十九日前負責出賣時，利息照算，否則同意債
      權人即被上訴人過戶加以處分，以清償所欠該二千零三萬四千元之債務，亦即
      依據前開切結書之約定，上訴人及張原彰如能在約定期限前自行處分切結書所
      列之不動產，方須再會算利息支付予被上訴人，從而系爭本票在八十七年十月
      二十五日簽發之時，無論上訴人或張原彰，俱未出售任何一筆動產，依約上訴
      人原本不須就二千零三萬四千元之債務再支付任何利息，其焉可能再簽發系爭
      本票支付前開二千零三萬四千元之利息，顯不符常情。且縱依上訴人所辯系爭
      本票係為支付之前簽發三張本票（金額為二十五萬元、十萬元、十五萬六千元
      ）及其利息而開立，而該三張本票又係支付前開二千零三萬四千元之利息，何
      以二千零三萬四千元之本金債務，卻僅須支付五十萬六千元之利息，其計算之
      起訖期間及利率各為何？又合計為五十萬六千元之金額，究係如何計算利息而
      成為系爭本票之金額即為五十七萬一千元？上訴人主張此有利於己之事實，自
      應舉證以實其說。又查兩造間刻在本院民事執行處進行之強制執行程序，其中
      八十八年度執字第六三號執行事件，早在八十八年一月二十一日之前即已進行
      ，另八十八年度執字第一一０四號執行事件亦在八十八年三月十二日之前即已
      進行，換言之，上訴人在前開執行事件進行時，均已知悉被上訴人將以上訴人
      未支付二千零三萬四千元之利息而分配受償，惟何以被上訴人嗣以系爭本票請
      求假扣押上訴人之財產時，上訴人未以被上訴人重複請求而提出抗告？可見上
      訴人在本件之主張殊無理由。雖上訴人辯稱其每次向被上訴人借款時，均會應
      被上訴人之要求，在所簽發之本票背面附記實際借貸金額及利息之計算，而系
      爭本票卻無附記借貸金額，足見並非借款云云；惟查如依上訴人所辯簽發本票
      均會註記簽發之基礎原因，則系爭本票果係作為支付二千零三萬四千元債務之
      利息，亦應附記利息起訖日及計算等，何以系爭本票均未有前開註記，是上訴
      人此部分所辯亦不足採。
三、證據：援用第一審所提證據外，並提出本票影本七張、切結書影本二份、最高法
    院裁判七則、上訴人於原審答辯狀及筆錄節影本各一份、本院民事執行處通知影
    本一份、本院八十八年度裁全字第四六八號民事裁定影本一份為證。
    理      由
一、本件被上訴人起訴主張上訴人自八十二年起陸續向其借款，至八十七年一月十八
    日為止，經雙方會算後，確定上訴人共欠被上訴人二千零三萬四千元，因上訴人
    無力清償前開債務，乃書立切結書，承諾如於八十七年十二月二十九日以前無法
    自行處分財產，以清償前開債務，願將其所有財產過戶在被上訴人名下，詎上訴
    人屆期仍無法清償前開債務，其所有不動產除過戶在其子張原彰名下之房屋外，
    又均拒絕辦理過戶，被上訴人不得已始聲請本院執行拍賣中。惟上訴人書立前開
    切結書後，又以欠生活費及須繳納子女學費為由，陸續向被上訴人借小額款項，
    曾簽發三張本票交被上訴人收執，被上訴人基於與上訴人係同學關係，有數十年
    之交情，因同情其處境，故又陸續借予五十七萬一千元，至八十七年十月二十五
    日，上訴人乃在麥碧珊代書處開立系爭本票交付被上訴人，被上訴人並將上訴人
    原簽發之三張本票交還，茲上訴人既不否認系爭本票之真正，自有給付票款之義
    務。至上訴人雖辯稱系爭本票在前開二千零三萬四千元之債務範圍內云云，惟查
    上訴人就二千零三萬四千元債務既已簽發四張本票，供作債權憑據，自無再另予
    簽發系爭本票之理；且系爭本票係於雙方會算後之八十七年十月二十五日所簽發
    ，自與雙方會算日所確認之債務無關；且依上訴人所提出系爭本票用以換回之三
    張本票，其上簽發日期均在會算日之後，又如何認係屬二千零三萬四千元之債務
    ；至上訴人又辯稱系爭本票係用以支付前開二千零三萬四千元之利息云云，惟何
    以二千零三萬四千元之本金債務，卻僅須支付五十萬六千元之利息？其計算之起
    訖期間及利率各為何？又合計為五十萬六千元之金額，究竟如何計算利息而成為
    系爭本票之金額即五十七萬一千元？上訴人就此主張此有利於己之事實，自應舉
    證證明以實其說；至上訴人辯稱每次借款時，均會在所簽發之本票背面附記實際
    借貸金額及利息云云，惟如系爭本票果係作為支付二千零三萬四千元債務之利息
    用，亦理應附記利息起迄日及計算等，何以系爭本票同未有此註記？上訴人所辯
    亦無法自圓其說；又參照上訴人及訴外人張原彰所簽立切結書所載，係約定上訴
    人及張原彰若能在約定期限前自行處分切結書上所列不動產，方須再會算利息支
    付予被上訴人，而於八十七年十月二十五日系爭本票簽發之時，因並未售出任何
    一筆不動產，依約上訴人原不須就二千零三萬四千元債務再支付任何利息，則其
    自不可能再簽發系爭本票支付利息等情。
二、上訴人則以其自八十七年一月二十一日之後並未向被上訴人再借款，而查被上訴
    人以往向上訴人借款，所交付之本票，被上訴人均要求上訴人在本票背面註明實
    借款項，且簽發本票之金額均高於實借之金額，此為兩造一向借款交往之事實，
    惟系爭本票背面並未註明實借款項數額，被上訴人主張系爭本票係借款五十七萬
    一千元予上訴人，實違反兩造借款往來之慣例，而與事實不符。次查上訴人向被
    上訴人借款二千零三萬四千元既尚未清償，被上訴人又焉有可能再借款予上訴人
    ，且被上訴人於刑事偽造文書案件偵查中，從未聲稱或主張上訴人尚積欠其他借
    款債務，足證除前開二千零三萬四千元借款外，並無其他任何借款債務存在。又
    證人麥碧珊雖證稱上訴人有再向被上訴人借款云云，惟因證人麥碧珊因上訴人曾
    對其提出偽造文書之告訴，因而懷恨在心，故其證述自不足採。又按系爭本票之
    金額為五十七萬一千元，茍係上訴人向被上訴人之借款，焉會有一千元之零頭，
    且證人麥碧珊亦證稱八十七年十月二十五日上訴人係持系爭本票換回多張本票，
    可見系爭本票係上訴人支付被上訴人二千零三萬四千元之利息，並非向被上訴人
    之借款等情置辯。
三、被上訴人主張上訴人於八十七年十月二十五日簽發系爭本票交予被上訴人，詎到
    期提示未獲付款之事實，業據提出系爭本票一紙為證，亦為上訴人所不爭執，自
    堪信被上訴人此部分之主張為真實。惟查被上訴人主張系爭本票係上訴人於八十
    七年一月二十五日以後又陸續向其借款，並分別簽發本票三張，嗣因屆期未能清
    償，乃簽發系爭本票以為前開借款之擔保等情，則為上訴人所否認，並以前詞置
    辯；是本件所應審究者為上訴人得否以其與被上訴人間所存之抗辯事由對抗執票
    人即被上訴人；又如上訴人得以其與被上訴人間所存之抗辯事由對抗被上訴人，
    則系爭本票之原因法律關係究係上訴人所主張之二千零三萬四千元之利息債權，
    抑或係被上訴人所主張另外之借款債權；又如係被上訴人主張之借款債權，被上
    訴人就此是否應負舉證責任。
四、按票據債務人不得以自己與發票人或執票人之前手間所存抗辯之事由對抗執票人
    ，票據法第十三條固定有明文；惟依其反面解釋，票據債務人以其自己與執票人
    間所存抗辯事由對抗執票人，仍非法所不許（最高法院四十六年度台上字第一八
    三五號、四十七年度台上字第一六二一號、六十七年度台上字第一八六二號等判
    例意旨參照）；查本件兩造為系爭本票之直接前後手，從而票據債務人即上訴人
    自得以其與執票人即被上訴人間所存之抗辯事由對抗被上訴人，是上訴人辯稱其
    得以與被上訴人間所存之抗辯事由對抗被上訴人等情，自屬可採。查本件上訴人
    係抗辯系爭本票乃係支付前開二千零三萬四千元借款之利息，並非向被上訴人另
    外所為之借款云云；被上訴人則主張系爭本票係在前開二千零三萬四千元會算後
    ，上訴人又另行陸續向其所借之借款，並非二千零三萬四千元之利息等情，是本
    件既經上訴人否認系爭本票係因借款而簽發，辯稱前開本票係因支付前開二千零
    三萬四千元之利息，而被上訴人經本院闡明系爭本票之原因關仍主張確係借款債
    權，則如確係上訴人所抗辯系爭本票之原因債權為前開二千零三萬四千元利息債
    權，則自得以此抗辯事由對抗被上訴人，是本件次應審究者為系爭本票之原因債
    權究係上訴人所抗辯前開會算之二千零三萬元利息債權或係被上訴人所主張另外
    之借款債權。
五、被上訴人主張系爭本票係因兩造於八十七年一月十八日會算，確定上訴人積欠被
    上訴人二千零三萬四千元之債務後，書立切結書，承諾於八十七年十二月二十九
    日前自行處分切結書所載之財產，以為清償，如無法處理，則願將前開不動產過
    戶在被上訴人之名下，惟上訴人書立前開切結書後，又以欠生活費及須繳納子女
    學費為由，陸續向被上訴人支借小額款項，曾簽發三張本票交被上訴人收執，被
    上訴人因基於與上訴人係同學關係及多年之情誼，亦因念及前開二千零三萬四千
    元已有前開不動產擔保，始再行借款予上訴人，陸續借予上訴人共計五十七萬一
    千元，至八十七年十月二十五日，上訴人並在訴外人麥碧珊代書處簽發系爭本票
    以換回原簽發用以借款擔保之三張本票等情，業據提出本票四紙、切結書一份等
    為證；核與證人即上訴人簽發系爭本票在場之代書麥碧珊證稱八十七年一月二十
    五日後上訴人有陸續向被上訴人借錢，系爭本票係上訴人在其事務所簽發，以換
    回前開所欠借款之本票，系爭本票並未包括在二千零三萬四千元之範圍內等情（
    見原審卷第四三頁）；而上訴人亦表示系爭本票係於八十七年十月二十五日發票
    當日所簽，因要支付被上訴人三張本票之票款，另加上利息，總共即為五十七萬
    一千元，系爭本票係在證人麥碧珊處所簽發，前開三張本票原約定之還款日期為
    八十七年十月二十五日等語（見原審卷第四十二頁）；經核上訴人就此部分所述
    除系爭本票並非借款之外，就簽發系爭本票之時間、地點，當時證人麥碧珊有在
    場，另簽發系爭本票係換回之前簽發之本票等節，所述均與證人麥碧珊相符。上
    訴人雖辯稱系爭本票並非借款，而係支付二千零三萬四千元之利息云云；惟查依
    據上訴人所提出之因簽發系爭本票而換回之三張本票（面額分別為二十五萬元、
    十萬元、十五萬六千元），其發票日之日期分別為八十七年一月二十日、同年四
    月三十日、同年八月四日，其中除面額二十五萬元之本票未寫到期日外，其餘二
    張之到期日均為八十七年十月二十五日等情，另前開面額二十五萬元之本票，上
    訴人亦自認約定之還款日為八十七年十月二十五日等情；而參諸一般簽發利息給
    付之本票，或係以同日一次簽發以各期利息給付期限日為到期日之多張本票，或
    係以一段期間為計算利息之金額簽發本票，俟屆期後如欲延展借款之清償日期，
    則再就延展之期間計算利息之總額，並以延展之期限日為到期日之方式再簽發本
    票；惟查前開三張本票之發票日均非屬同日，顯非前開一次簽發多張以支付各期
    利息之情形，而參諸前開三張本票之到期日均係八十七年十月二十五日，亦非前
    開所稱利息屆期之借款再延展；且茍前開三張本票確係因支付之前會算二千零三
    萬四千元之利息，則前開八十七年一月二十日所簽發面額二十萬元之本票，其約
    定清償日期既為八十七年十月二十五日，衡情其計算利息之期間亦應至八十七年
    十月二十五日止，否則應會同時再簽發其他金額之本票，惟當時何以僅簽發此張
    面額二十萬元之本票？又既然此利息之本票給付期限尚未屆至，何以又於八十七
    年四月三十日再簽發面額十萬元之本票？且到期日亦係八十七年十月二十五日？
    則此張本票計算利息之期間又係為何？又上訴人何以復於八十七年八月四日再度
    簽發面額十五萬六千元之本票，且其到期日同為八十七年十月二十五日？又此張
    本票計算之利息期間又為何？均顯與常情有違；而依照前開三張本票之記載方式
    ，到期後上訴人又簽發系爭本票換回前開三張本票，及證人麥碧珊之證述，足見
    被上訴人主張系爭本票係因作為之前陸續數筆借款之擔保而簽發等情，堪信以為
    真實。上訴人雖辯稱證人麥碧珊係因其曾提出偽造文書之告訴，故懷恨在心而為
    不實之證述云云；惟查證人麥碧珊乃從事代書業，縱曾因處理兩造間相關債權債
    務關係而遭上訴人提出偽造文書之告訴屬實，基於其本身之專業，當知上訴人極
    注意本身之權益保護，則在原審為證述時，衡情自會更加審慎，又豈會為被上訴
    人此數十萬元票款之利益甘冒刑事偽證重罪之危險，且查證人麥碧珊前開所述，
    除就八十七年一月二十五日上訴人是否仍有向被上訴人借款乙節外，其餘就系爭
    本票之簽發時間、地點並換回前簽發之本票等情，均與上訴人前開所述相符，反
    而上訴人就所稱換回之本票係支付二千零三萬四千元之利息云云，顯與常情不符
    ，足見上訴人此部分所辯自不足採。
六、次查上訴人就系爭本票之原因債權，先辯稱係屬於前開會算之二千零三萬四千元
    之債務範圍云云（見原審卷第二十二頁背面、第二十四頁），嗣則改稱係用以支
    付前開二千零三萬四千元之利息云云，亦見上訴人對於簽發系爭本票之原因事實
    ，已顯然前後不一。次查上訴人另辯稱系爭本票乃兩造於八十七年一月二十日會
    算確定為二千零三萬四千元，利息即自八十七年一月二十日起算至八十七年九月
    二十五日止云云（見原審卷第五十四頁背面），惟如上訴人此部分所辯屬實，則
    衡情此部分之本票應於八十七年一月二十日即簽發，且到期日應為八十七年九月
    二十五日始符合其所述，而查系爭本票之發票日為八十七年十月二十五日，到期
    日則為八十八年十月二十五日，則就八十七年九月二十六日起至八十八年十月二
    十五日之期間之利息究竟是否亦應計算，上訴人何以未就此部分亦簽發本票以支
    付，益證上訴人此部分之所辯不足採。且查上訴人為擔保其所欠前開二千零三萬
    四千元之債務，而於八十一年一月十八日簽立切結書，參諸該切結書記載，係約
    定其上所列之土地及建物，如由上訴人於八十七年十二月二十九日前負責出賣時
    ，利息照算，否則同意債權人即被上訴人過戶加以處分，以清償所欠該二千零三
    萬四千元之債務等情，有該切結書附於原審卷可按，亦為上訴人所不爭執；則依
    據前開切結書之約定，上訴人如能於八十七年十二月二十九日之約定期限前自行
    處分前開所列之不動產，方須再會算利息支付予被上訴人自明。惟查迄至系爭本
    票八十七年十月二十五日簽發之時，就切結書所載之任何一筆不動產，上訴人均
    未加以處分出售乙節，為兩造所不爭執，則依據前開切結書之約定，上訴人本不
    須就前開二千零三萬四千元之債務立即再支付任何利息，則依據上訴人所提出之
    前開系爭本票所換回之三張本票以觀，上訴人豈又可能於簽立前開切結書並提供
    諸多不動產以為擔保後，隨後隔二日即八十七年一月二十日而簽發前開面額二十
    萬元之本票，以支付前開二千零三萬四千元之利息，又何以再陸續於八十七年四
    月三十日、同年八月四日再分別簽發十萬元、十五萬六千元之本票以支付前開二
    千零三萬四千元之利息，亦顯不符常情。又如前開切結書所載，兩造既約定以八
    十七年十二月二十九日為基準日，如該期日屆至，上訴人並未處分切結書所載之
    不動產，則應交由被上訴人處分並過戶以清償前開二千零三萬四千元之債務，則
    茍系爭本票係支付該部分債務之利息，其到期日亦應係八十七年十二月二十九日
    ，以便屆期一併計算，惟系爭本票之到期日卻為八十八年十月二十五日，益見系
    爭本票並非基於支付前開二千零三萬四千元之利息而簽發自明。上訴人固又辯稱
    如被上訴人不能就其借款之事實先行舉證，以證實自己主張之事實為真實，縱其
    就所抗辯事實有齟齬或瑕疵，亦不得為有利之被上訴人之認定等情；惟基於前述
    ，本件被上訴人業就系爭本票確係因另外之借款而簽發，提出證人麥碧珊之證述
    ，並參酌上訴人本人就簽發系爭本票過程之陳述，所換回之前簽發本票之記載方
    式，加以參酌上訴人本人簽立之切結書等，足認被上訴人就其主張係因另外之借
    款而簽發，並非上訴人所辯之前開二千零三萬四千元之利息乙節，已為相當之證
    明，是上訴人此部分所辯亦不足採。
七、上訴人又辯稱如其簽發本票向被上訴人借款，均會要求被上訴人在本票背面註明
    實借款項，而系爭本票則並無任何關於實借款項之記載云云。惟被上訴人否認兩
    造間借款均有如上訴人所辯之均有在本票背面為註記之事實，上訴人就此雖提出
    前開二千零三萬四千元債務之本票四紙為證，然參諸上訴人所提出前開四張本票
    ，其背面固均有記載實借之金額，惟亦同時記載有關利息之計算方式及起訖期間
    等情，而查前開四張本票之票面金額分別記載為八百萬元、一千四百萬元、六百
    萬元、六百萬元，其面額合計即達三千四百萬元，而兩造均不爭執前開四張本票
    擔保之借款含利息經會算後為二千零三萬四千元，從而前開四張本票之記載究係
    於簽發時即已註記抑或於兩造會算時始做之註記，已非無疑；且茍如上訴人所辯
    係於簽發本票時即為之註記，且此為兩造間之債務往來慣例，則參諸前開本票背
    面之記載方式，則系爭本票如係作為支付前開二千零三萬四千元債務之利息，衡
    情上訴人亦會要求於背面附記利息起訖日及計算方式，何以系爭本票均未有任何
    註記，足見上訴人此部分所辯亦不足採。至上訴人所辯因其尚積欠被上訴人二千
    零三萬四千元未歸還，被上訴人自不可能再借上訴人款項云云；惟基於前述，就
    前開二千零三萬四千元之債務，上訴人既已親書切結書，將其所有多筆不動產提
    供為還款之擔保，則在被上訴人認為其前開二千零三萬四千元之債權已獲得保障
    下，並念及昔日之情誼及債務往來情形，且依據切結書之約定，該期間尚賴上訴
    人之配合加以處分不動產，因此被上訴人同意再支借上訴人小額借款，亦難謂有
    何顯違常情之處，從而上訴人此部分所辯亦不足採。
八、綜上所述，本件上訴人雖以兩造間為直接前後手，而本於原因關係而得以對抗被
    上訴人就系爭本票票款之請求，惟上訴人所抗辯之事由並不足採，從而被上訴人
    基於票據法律關係請求上訴人應給付系爭票款，並自到期日即八十八年十月二十
    五日起至清償日止加計法定遲延利息等情，即屬有據，應予准許；從而原審判決
    准許被上訴人之前開請求，理由雖未盡相同，惟其結論並無不同，上訴意旨指摘
    原判決不當，求予廢棄改判，為無理由，應予駁回其上訴。
九、本件事證已臻明確，兩造其餘攻擊防禦方法，經審酌後於本判決結果不生影響，
    爰不一一論述，併此敘明。
十、據上論結，本件上訴為無理由，依民事訴訟法第四百三十六條之一第三項、第四
    百六十三條、第四百四十九條第二項、第七十八條，判決如主文。
中      華      民      國    九十      年      三      月    二十九    日
                                  臺灣新竹地方法院民事第一庭
~B審判長法官  陳國成
~B法      官  許翠玲
~B法      官  李承訓
右為正本係照原本作成。
不得上訴。
~B法院書記官  呂超上
中      華      民      國    九十      年      三      月    二十九    日


司法院資訊處製作；財團法人民間司法改革基金會備份。
